【裁判字號】    91,訴,5313
【裁判日期】    921219
【裁判案由】    返還價金
【裁判全文】
臺灣臺北地方法院民事判決                        九十一年度訴字第五三一三號
    原      告  乙○○
    訴訟代理人  何邦超律師
    被      告  佳懿建設股份有限公司
    法定代理人  甲○○
    訴訟代理人  謝家健律師
                劉紀翔律師
當事人間請求返還價金事件，本院於中華民國九十二年十二月九日言詞辯論終結，判
決如下：
    主  文
原告之訴及假執行之聲請均駁回。
訴訟費用由原告負擔。
    事  實
壹、原告方面：
一、聲明：
  (一)被告應給付原告新台幣一百一十三萬元，及自起訴狀繕本送達之翌日起至清償日
    止，按年息百分之五計算之利息。
  (二)原告願供擔保請准宣告假執行。
二、陳述：
  (一)原告於民國八十一年十二月三十日向被告購買位於台北縣中和市○○段五九四、
    五九五地號土地上所興建「東帝士摩天銀座」房屋地下二樓編號Ｒ九七辦公室一
    戶及其基地所有權應有部分，總價新台幣（下同）三百七十九萬元。依兩造所訂
    買賣契約書：房屋建材及設備說明書電機設備部分所示：B2FＢ區依位（置）加
    裝排煙濾清設備、瓦斯錶裝置...... 等語，即知原告所購即屬B2FＢ區部分，被
    告自應知之甚詳。惟原告支付訂金後，回家再詳閱買賣契約，竟發現契約第十二
    條使用限制部分，被告蓋印為「辦公室」，即係系爭房屋僅能供辦公室使用。經
    原告向被告銷售人員查詢稱因是時使用執照尚未變更，故暫定限於辦公室使用，
    被告於一年內即可將使用執照變更完成。嗣遲至八十七年底，被告委託訴外人Ｉ
    ＤＡ研廣總合規劃顧問公司（以下簡稱研廣公司）寄發各買受人乙份「自營戶經
    營意向及更換區位同意書」，惟被告欲交付予原告之攤位位置卻移至地下一樓，
    與兩造所簽訂之買賣契約書平面圖所示賣場正中央經濟價值較高的攤位不符，原
    告未予同意；於八十九年二月二十三日，研廣公司又通知原告參加轉租會議，惟
    此仍與兩造所簽立之買賣契約不符，原告仍未同意。
  (二)雙方約定系爭房屋悉依主管建築機關核准之設計圖說及本契約建材設備說明書為
    準，施工建造，並以主管機關核發使用執照為合格施工標準；系爭房屋建築工程
    由被告負責自實際開工之日起一千五百個工作天內完工。被告逾期未完工者，每
    逾一日應按原告已付價款千分之一計算之違約金給付原告，不論被告所提出中央
    氣象局氣象資料尚不能證明被告於實際開工日起一千五百個工作天內即於八十六
    年十一月四日取得使用執照外，且縱使被告係在一千五百個工作天內取得使用執
    照，被告所建築之系爭攤位，未能依買賣契約附件所示之契約建材設備說明書為
    準施工建造，是被告仍未依約施工，仍屬逾期未完工。
  (三)依契約第五條、第十三條系爭房屋於領得使用執照、接通水電且室內依照契約建
    材設備施作完成時，被告始得訂期以書面通知原告交屋，原告已依約繳付各期買
    賣自備款合計一百一十三萬元，惟被告遲至九十年七月五日（距離兩造訂約已約
    九年）通知原告辦理所有權移轉登記以前，尚未依約於系爭房屋地下二樓設置美
    食廣場並依契約所附房屋建材設備依位（置）加裝排煙濾清設備、瓦斯錶及各戶
    瓦斯管裝置，甚至於催告辦理所有權移轉登記手續以前一直擬以位置最旁邊經濟
    價值較低的攤位改分配予原告，是被告所提供之買賣標的物，顯有不完全給付，
    給付遲延及物之瑕疵之情事。
  (四)八十九年三月三十日，被告通知原告應於八十九年四月六日至八十九年四月八日
    至被告公司之工地現場交屋中心辦理交屋。惟依該份通知所示，被告已將系爭房
    屋地下一樓及地下二樓部分規劃為量販大賣場。被告於九十年八月十七日以中和
    南勢角郵局第六○五號存證信函通知原告應於九十年八月二十七日以前至被告公
    司提供相關文件，以便辦理過戶手續，否則將沒收已繳價金。惟如前所述，被告
    遲延完工，於通知交屋時，亦未能提供與買賣契約所約定之相同品質交付予原告
    ，系爭原告所購買之攤位顯已無法經營契約所定之美食廣場，原告自得依法行使
    同時履行抗辯權及不安抗辯權，而暫不提供前揭文件，並要求被告應提供與契約
    品質相符且無瑕疵之標的物。另原告亦再於九十年十月十九日以新竹光華街郵局
    第四一四號存證信函，催告被告應於函到七日內依兩造所簽定之買賣契約完成系
    爭標的即地下二樓Ｒ九七之結構，並按約定位置移轉Ｒ九七之所有權登記予原告
    ，被告均拒絕予以改善補正。且原告早已催請被告釋明，並提供使用執照影本及
    代辦費用明細，被告卻未予置理。原告再分別於九十年十一月七日以新竹光華街
    郵局第四四二號存證信函及於九十一年一月二十三日以九一邦法字第○一○一號
    律師函通知被告解除契約並返還買賣價金。詎被告仍置之不理，則被告顯非依債
    之本旨而交付，被告就其欲交付予原告之攤位，並不生提出之效力，原告拒絕受
    領亦不負受領遲延之責。被告拒不退還原告已繳價金，並悉數充作違約金，甚而
    諉稱原告未繳付其通知交屋後之第九十九期、一百期之款項，已屬遲延云云，自
    屬於法無據。
三、證據：提出房屋土地買賣契約書節本乙份、新竹光華街郵局第四一四號存證信函
    乙份、新竹科學園郵局第一四四號存證信函乙份、台北一一八支局第十一號存證
    信函乙份、自營戶經營意向及更換區位同意書乙份、通知函三份、台北郵局第五
    六七六號存證信函乙份、新竹科學園郵局第三二四號存證信函乙份、中和南勢角
    郵局第六○五存證信函乙份、新竹光華街郵局第四四二號證信函及律師函各乙份
    等影本為證。
貳、被告方面：
一、聲明：(一)原告之訴駁回。(二)如受不利判決，願供擔保請准宣告免為假執行。
二、陳述：
  (一)原告自備款第九十九期、第一百期自備款尚未給付，預定以貸款給付之價金亦未
    完辦貸款手續或現金給付，被告於九十年七月五日通知原告提供應繳付產權移轉
    之證明文件及稅費，原告亦未提供交付，依系爭契約第七條第(六)項、第十三條第
    (二)項約定被告得拒絕為產權之移轉，原告亦不得請求交屋，本約之履行尚未達交
    屋階段，不生不完全給付及物之瑕疵問題。且被告解約之前，原告從未以行使同
    時履行抗辯權及不安抗辯權之意思而拒絕配合辦理相應手續。系爭契約係因原告
    受領遲延，給付遲延，經被告催告逾期原告仍未履行，被告依系爭契約第十六條
    第一項第二款於九十年九月二十六日解除契約，依同條約定原告已繳價款悉數作
    為違約金概不退還，原告主張依民法第二百五十九條規定請求返還，並無理由。
  (二)系爭契約第十二條就系爭買賣標的房屋屬於住宅區，核准用途為「辦公室」載之
    甚明，並其字體有別於其餘印刷文字，自亦醒目，原告礙難諉為不知，原告指被
    告之銷售人員稱係使用執照尚未變更故暫定限於辦公室使用乙節，被告否認。此
    外，被告否認研廣公司寄發自營戶經營同意書及更換區位同意書為被告所委任，
    乃研廣公司為從事商場規劃經營公司，欲以整合商場整體招租經營以賺取佣金而
    劃經營並無不可，若涉建築事項願與配合承購戶需求辦理，惟上開整合，原告既
    未同意自與系爭契約履行無關。
  (三)原告主張解除系爭契約並不合法：
  被告興建系爭房屋並未逾約定之工期，按依兩造所簽訂房屋土地買賣契約第五條
    第二項約定「本房屋建築工程由乙方負責自實際開工日起一五○○個天作天內完
    工，完工日期以主管機關核發使用執照之日期認定」，所謂「工作天」係指工地
    能實際工作之天數，因此氣候因素如下雨天、颱風或國定假日、民俗假日及例假
    日均應予扣除不予計算。本件被告係於八十一年四月二十八日始獲准變更為起造
    人，並於同年十一月二十四日始獲准變更設計（即本件房屋之規劃設計案），並
    同年十二月二十七日實際開工，並於八十六年十一月四日完工領得使用執照，實
    際工作天數為八一二日，並未逾兩造約定之工期。原告遽以被告遲延完工解除系
    爭契約自無理由。
  依系爭契約附件(三)房屋建材及設備說明書，對於原告所購Ｒ區房屋被告並無加裝
    排煙濾清設備、瓦斯表及瓦斯配管義務，原告指稱被告未予施設，並無所據。被
    告並無遲延給付情事，並係原告遲延如前述，並經被告解除契約後，原告始於九
    十年十月十九日催告被告交屋。
三、證據：繳款紀錄表乙份、通知函乙份、被告存證信函二份、建造執照乙份、使用
    執照乙份、工期紀錄表乙份等影本為證。
    理  由
甲、程序方面：
一、本件依兩造所訂立買賣契約書第二十二條，以合意由本院為第一審管轄法院，本
    院自有管轄權。
二、原告於起訴狀請求判決被告應給付本金一百一十四萬元，繼於本院準備程序中減
    縮聲明為本金一百一十三萬元，此係減縮應受判決事項之聲明，核與民事訴訟法
    第二百五十五第一項第三款規定相符，應予准許，合先敘明。
乙、得心證之理由：
一、原告起訴主張：於民國八十一年十二月三十日向被告購買位於台北縣中和市○○
    段五九四、五九五地號土地上所興建「東帝士摩天銀座」房屋地下二樓編號Ｒ九
    七辦公室一戶及其基地所有權應有部分，總價三百七十九萬元。惟原告支付訂金
    後，始發現買賣契約第十二條使用限制部分，被告蓋印為「辦公室」。被告公司
    遲至九十年七月五日（距離兩造訂約已約九年）通知原告辦理所有權移轉登記以
    前，尚未依約於系爭房屋地下二樓設置美食廣場並依契約所附房屋建材設備加裝
    排煙濾清設備、瓦斯錶及各戶瓦斯管裝置，且於催告辦理所有權移轉登記手續以
    前擬以位置最旁邊經濟價值較低的攤位改分配予原告，而不依約提供買賣標的如
    契約書平面圖所示賣場正中央經濟價值較高的攤位予原告，原告亦未為同意，是
    被告所提供之買賣標的物，顯有不完全給付，給付遲延及物之瑕疵之情事，爰於
    九十一年十月一日解除契約，請求被告回復原狀，返還以繳納之價款一百十三萬
    元。
    被告則以：原告自備款第九十九期、第一百期自備款尚未給付，預定以貸款給付
    之價金亦未完辦貸款手續或現金給付。被告於九十年七月五日通知原告提供本約
    買賣產權移轉登記所需用印提供證件及繳納稅費，亦未提供交付，依系爭契約第
    七條第(六)項、第十三條第(二)項約定被告得拒絕為產權之移轉，原告亦不得請求交
    屋，即交屋之條件並未成就，並非被告遲延交屋，且依系爭契約附件(三)房屋建材
    及設備說明書，對於原告所購Ｒ區房屋被告並無加裝排煙濾清設備、瓦斯表及瓦
    斯配管義務。嗣經被告於九十年八月二十日催告原告仍未配合辦理，被告乃於九
    十年九月二十六日解除系爭房屋土地買賣契約。按被告既負使原告取得所有權之
    義務，原告自同有配合領受之義務，原告不為配合辦理提供者，被告既無從以為
    履行產權移轉之義務，故原告非但為受領遲延，亦陷於給付遲延，經被告催告逾
    期原告仍未履行者，被告予以解除契約，依系爭契約第十六條約定，俱無不合等
    語置辯。
二、查：兩造於八十一年十二月三十日簽訂房屋土地買賣契約，原告向被告承購位於
    台北縣中和市○○段五九四、五九五地號土地上所興建「東帝士摩天銀座」房屋
    地下二樓編號Ｒ九七辦公室一戶及其基地所有權應有部分，總價三百七十九萬元
    ，約定分期繳納價金，原告繳納各期買賣自備款至八十六年十二月九日第九十八
    期共一百一十三萬元，被告則於九十年七月五日通知原告辦理所有權移轉登記，
    原告並未繳交產權移轉證明文件及稅費，故並未辦理移轉之事實，為兩造所不爭
    執，並有房屋土地買賣契約書、各戶各期收款明細表、被告通知函在卷為證（本
    院卷第十一頁以下、第五十一頁、第五十三頁）。本件有疑義者為：原告主張於
    九十一年十月一日解除契約，被告則主張於九十一年九月二十六日解除契約，何
    者有據？
三、依兩造所訂房屋土地買賣契約書第一條約定：「買賣標的物如下：(一)房屋部分：
    乙方（即被告）將其所有座落台北縣中和市○○段五九四、五九五地號內土地上
    興建之本大廈地下二樓編號Ｒ九七辦公室一戶，面積計約六．九一坪出售與甲方
    （即原告）。」而契約第三條付款辦法約定：「(一)甲方應按附約(一)「房地買賣價
    款分期付款表」及所示工程進度，於乙方通知繳納期限內以現金或即期票據按期
    如數付款，絕不藉故拖延短欠。」再依該「房地買賣價款分期付款表」（見本院
    卷第二二頁背面），本件買賣價款原告應依付款時間明細表共分一百期繳納，其
    餘款項於產權移轉時辦理銀行貸款之方式繳付，原告負有依約先行按期繳納價金
    之義務。原告自契約簽訂後僅繳納價款至第九十八期，在尚未達契約履行交屋之
    階段，即未再繳納價金，實已違約。再依契約第十三條約定，房屋於領得使用執
    照、接通水電且室內依照本契約建材設備施作完成時，被告得訂期以書面通知原
    告交屋，原告並應於被告通知交屋期限內繳清各期款項、完辦銀行貸款手續、產
    權移轉應備證件書類及繳付稅費後，始得請求被告交屋。嗣後被告於九十年七月
    五日通知原告辦理所有權移轉登記，原告卻未依約繳清價款、完辦銀行貸款產權
    移轉文件及繳付稅費，經被告於九十年八月十七日以中和南勢角郵局第六○五號
    存證信函（見本院卷第五五頁）催告原告仍未履行，被告依系爭契約第十六條第
    (一)項之約定於九十年九月二十六日解除契約，自屬合法有據。
四、原告雖以：被告未將房屋使用限制為「辦公室」加以變更，延遲完工，復未加裝
    排煙濾清設備、瓦斯表及瓦斯配管，及未依契約攤位交付等情，主張行使同時履
    行抗辯權、不安抗辯權而拒絕繳納價金，並解除契約一節，然查：
  (一)契約第十二條使用限制，約定「本案土地位於都市計劃使用分區之住宅區，本案
    房屋依建築執照核准其使用用途為辦公室，甲方應於法定範圍內為經營使用，若
    有違反，願自負其責任。」則兩造買賣之房屋，係供辦公室使用，已明載於契約
    ，且該字體有別於其餘印刷文字，自亦醒目，原告礙難諉為不知，原告指被告之
    銷售人員稱係使用執照尚未變更故暫定限於辦公室使用乙節，為被告所否認，原
    告復未能舉證以實其說，自無可採。
  (二)系爭契約附件(三)房屋建材及設備說明書中就電器設備，固載明「Ｂ２Ｆ『Ｂ區』
    依位加裝排煙濾清設備、瓦斯錶裝置，各戶瓦斯配管由本公司（即被告）統一代
    為申請‧‧‧」，然對於原告所購『Ｒ區』辦公室房屋，則並無被告應加裝排煙
    濾清設備、瓦斯表及瓦斯配管之約定，則原告主張被告負有依約施設之義務，即
    無足取。
  (三)又依兩造所簽訂房屋土地買賣契約第五條第二項約定「本房屋建築工程由乙方負
    責自實際開工日起一五○○個天作天內完工，完工日期以主管機關核發使用執照
    之日期認定」。查本件被告係於八十一年四月二十八日始獲准變更為起造人，於
    同年十一月二十四日始獲准變更設計，同年十二月二十七日實際開工，並於八十
    六年十一月四日完工領得使用執照，有建照執照、使用執照在卷為憑。依卷內工
    期紀錄表、中央氣象局氣候資料（見本院卷第六七至七四頁）所示，扣除氣候因
    素如下雨天、颱風或國定假日、民俗假日及例假日，實際工作天數為八一二日，
    並未逾兩造約定之工期。原告遽以被告遲延完工，亦無可採。
  (四)原告雖提出研廣公司所寄發自營戶經營同意書及更換區位同意書，而認被告欲將
    買賣攤位變更等情。然觀之該同意書，係由研廣公司具名，且並無載明代理被告
    發函之意思，故被告抗辯並未委任研廣公司寄發等語，誠屬可信。被告於九十年
    七月五日通知原告辦理所有權移轉登記，依卷內資料所示，並無證據顯示被告有
    何變更區位之情形，故原告主張被告未依約交付原定區位一節，亦無足取。
  (五)按民法第二百六十五條規定之不安抗辯權，以他方之財產於訂約後顯形減少，有
    難於為對待給付之虞為要件。再按當事人之一方應向他方先為給付者，在未提出
    自己之給付前，不得要求對方先為履行，對方拒為履行，應不構成遲延責任（參
    照最高法院八十九年度台上字第四四六號裁判）。依卷內資料，原告從未以行使
    同時履行抗辯權及不安抗辯權之意思而拒絕配合辦理相應手續，僅於起訴後以此
    主張，卻未證明被告有何財產於訂約後顯形減少，有難於為對待給付之情形，且
    原告就價金部分有先為給付之義務，已如前述，則其主張行使同時履行抗辯權及
    不安抗辯權並認被告給付遲延，均無可取。故原告主張解除契約，即無可採。
五、綜上所述，原告未依約繳納價金違約在先，則被告依法解除契約，並依契約第十
    六條第一款約定，將原告已繳價款悉數沒收作為違約金，自屬有據。從而，原告
    主張解除契約，依回復原狀之法律關係，請求被告返還已繳價款一百一十三萬元
    及遲延利息，為無理由，應予駁回。
六、假執行之宣告：
    原告之訴既經駁回，其假執行之聲請已失所附麗，應予駁回。
七、本件判決之基礎已臻明確，兩造其餘攻擊防禦方法及舉證，核與判決結果無影響
    ，爰不另一一論述，附此敘明。
八、結論：
    本件原告之訴為無理由，依民事訴訟法第七十八條，判決如主文。
中      華      民      國    九十二    年     十二     月     十九     日
                          民事第五庭審判長法  官    吳青蓉
                                          法  官    周美雲
                                          法  官    紀文惠
右為正本係照原本作成
如對本判決上訴，須於判決送達後廿日內向本院提出上訴狀
中      華      民      國    九十二    年     十二     月   二十二     日
                                          書記官    袁以明


司法院資訊處製作；財團法人民間司法改革基金會備份。
